---
title: "Reto"
author: "Aldo Resendiz"
date: "Noviembre de 2025"
output: pdf_document
---

```{r setup, include=FALSE}
knitr::opts_chunk$set(echo = TRUE)
```

## El modelo SIR

Consideremos un modelo para describir la dinámica de un grupo de individuos de una población con exposición a una enfermedad que puede contagiarse entre los miembros de la población. Esto puede modelarse como un sistema dinámico denominado $SIR$ para una población de $N$ individuos en la que se considera la interacción entre un conjunto de $S$ individuos *suceptibles* de contraer la enfermedad, un conjunto $I$ de individuos *infectados* y uno conjunto $R$ de individuos *recuperados* de la enfermedad.

Este modelo tiene los siguientes supuestos:

* la probabilidades de infectarse son iguales para todos los individuos de la población;

* la población es homogénea, es decir que los riesgos de infectarse son iguales para toos los suceptibles y que los tiempos para recuperarse son iguales para todos los infectados; y

* el tamaño $N$ de la población es constante.

El modelo maneja los diferentes conjuntos $S$, $I$ y $R$ como si fueran compartimentos bien separados y considera que los individuos pueden pasr de uno a otro en el caso de que se enfermen (cambio $S\rightarrow I$) o que una vez enfermos se recuperen (cambio $I\rightarrow$). Ademas, se asume que un individuo no puede pasar del conjunto de suceptibles directamente al conjunto de recuperados.

Con estos supuestos y consideraciones, las ecuaciones diferenciales del modelo SIR son:
\[
\begin{aligned}
\frac{dS}{dt}&= -\beta \frac{I}{N} S\\
\frac{dI}{dt}&= \beta\frac{I}{N}S-\gamma I\\\
\frac{dR}{dt}&= \gamma I
\end{aligned}
\]
donde:

* N=S+R+I

* la cantidad $\beta\frac{I}{N}$ representa la razón con que las personas salen del compartimento S (se infectan);

* en la primera ecuación $dS$ representa el cambio debido a las personas que salen del compartimento $S$ (el signo negativo se debe a que las personas salen)

* en la segunda ecuación $dI$ representa el cambio debido a las personas que salen del compartimento $I$ (una parte se debe a las personas que del compartimento $S$ pasan al compartimento $I$, y otra parte se debe a las personas que salen del compartimento $I$ porque se recuperan);

* la cantidad $\gamma$ representa la razón con que las personas se recuperan.

```{r}
# PACKAGES:
library(deSolve)
library(reshape2)
library(ggplot2)


initial_state_values <- c(S = 999999,  # Número de susceptibles inicial
                                       # 
                          I = 1,       # Se inicia con una persona infectada
                          R = 0)       # 


#razones en unidades de días^-1
parameters <- c(beta = 1,      # razón de infección
                gamma = 0.1)   # razón de recuperación

#valores de tiempo para resolver la ecuación, de 0 a 60 días
times <- seq(from = 0, to = 60, by = 1)   

sir_model <- function(time, state, parameters) {  
    with(as.list(c(state, parameters)), {# R obtendrá los nombres de variables a
                                         # partir de inputs de estados y parametros
        N <- S+I+R 
        lambda <- beta * I/N
        dS <- -lambda * S               
        dI <- lambda * S - gamma * I   
        dR <- gamma * I                 
        return(list(c(dS, dI, dR))) 
    })
}

# poner la solución del sistema de ecuaciones en forma de un dataframe
output <- as.data.frame(ode(y = initial_state_values, 
                            times = times, 
                            func = sir_model,
                            parms = parameters))
```


##  Gráficos de la evolución del sistema

```{r }

output_long <- melt(as.data.frame(output), id = "time")                  

ggplot(data = output_long,                                              
       aes(x = time, y = value, colour = variable, group = variable)) +  
  geom_line() +                                                          
  xlab("Tiempo (días)")+                                                   
  ylab("Número de individuos") +                                             
  labs(colour = "Subconjunto") +
  theme(legend.position = "bottom")

```


Con el modelo SIR se define la constante 
\[R_0=\frac{\beta}{\gamma}\]
que representa el número de personas que cada contagiado infecta. Para que la enfermedad analizada logre dispararse en forma de una epidemia debe cumplirse que $R_0 > 1$. 

También se define 
\[R_{eff}=R_0\frac{S}{N}\]
que corresponde al número promedio de personas que cada contagiado infecta. Este segundo valor $R_{eff}$ toma en cuenta de que durante la evolución de la pandemia, al aumentar del número de personas inmunes en la población cada persona contagiada infectará a un número de personas cada vez menor.



## Pregunta 1

Haga cambios en el modelo para tomar en cuenta el hecho de que la población no es constante:

* agregar un término de incremento en $dS$ para tomar en cuenta los individuos nacidos $+bN$

* agregar un término de decremento en $dS$ para tomar en cuenta las personas susceptibles que mueren -$\mu S$

* agregar un término de decremento en $dI$ para tomar en cuenta las personas infectadas que mueren -$\mu I$

* agregar un término de decremento en $dR$ para tomar en cuenta las personas recuperadas que fallecen $-\mu R$

Usar ahora los parámetros
\[
\begin{aligned}
\beta  &=  0.4 days^{-1} &= (0.4 \times 365) years^{-1}\\
\gamma &=  0.2 days^{-1} &= (0.2 \times 365) years^{-1}\\
\mu    &=  \frac{1}{70}years^{-1}\\
b     &=  \frac{1}{70}years^{-1}\\
\end{aligned}
\]
y considerar una duración de 1 año.

## Pregunta 2

Considerando el modelo SIR básico, haga cambios para tomar en cuenta un programa de vacunación. Suponga que una fracción $v$ de susceptibles se vacuna de manera que queda inmune (y entra ahora directamente en el conjunto de los recuperados). Calcule la dinámica de la epidemia en este caso usando los parámetros $\beta=0.4$, $\gamma=0.1$ y considere un periodo de 2 años.

Su modelo debe ser capaz de mostrar que si la fracción $v$ es suficiente, no es necesario vacunar a todos los suceptibles para evitar la epidemia. A este efecto se le conoce como *inmunidad de rebaño* y se refiere a que si un sector grande de la población es inmune, entonces los contagios se mantienen a un nivel en el que la enfermedad es eliminada.

¿Cómo se puede calcular la fracción mínima $v$ de personas que se deben vacunar para poder evitar una epidemia? La inmunidad de rebaño ocurre cuando $R_{eff}< 1$. 


## Pregunta 3

Haga cambios en el modelo para tomar en cuenta de que la población no es constante:

* agregar un término de incremento en $dS$ para tomar en cuenta los nacidos $+bN$

* agregar un término de decremento en $dS$ para tomar en cuenta las personas susceptibles que mueren -$\mu S$

* agregar un término de decremento en $dI$ para tomar en cuenta las personas infectadas que mueren -$\mu I$

* agregar un término de decremento en $dR$ para tomar en cuenta las personas recuperadas que fallecen $-\mu R$

Use los parámetros
\[
\begin{aligned}
\beta  &=  0.4 days^{-1} &= (0.4 \times 365) years^{-1}\\
\gamma &=  0.2 days^{-1} &= (0.2 \times 365) years^{-1}\\
\mu    &=  \frac{1}{70}years^{-1}\\
b     &=  \frac{1}{70}years^{-1}\\
\end{aligned}
\]
y considere una duración de 400 años en sus cálculos.


## Pregunta 4

Considerando el modelo SIR básico, haga cambios para tomar en cuenta un programa de vacunación. Suponga que una fracción $v$ de susceptibles se vacuna de manera que queda inmune (y entra ahora directamente en el conjunto de los recuperados), mientras que la fracción $(1-v)$ sigue siendo susceptible. 

Calcule la dinámica de la epidemia en este caso, estudiando cómo cambia la dinámica variando la fracción $v$. Utilice $\beta=0.6$, $\gamma=0.1$ y considere un periodo de 2 años.

Su modelo debe ser capaz de mostrar que si la fracción $v$ es suficiente, no es necesario vacunar a todos los suceptibles para evitar la epidemia. A este efecto se le conoce como *inmunidad de rebaño* y se refiere a que si un sector grande de la población es inmune, entonces los contagios se mantienen a un nivel en el que la enfermedad es eliminada.

¿Cómo se puede calcular la fracción mínima $v$ de personas que se deben vacunar para poder evitar una epidemia? La inmunidad de rebaño ocurre cuando $R_{eff}< 1$. 
