---
title: "Reto: Modelo SIR y Vacunación Parte 1"
author: "Aldo Resendiz"
date: "Noviembre de 2025"
output: 
  github_document:
    toc: true
---

```{r setup, include=FALSE}
knitr::opts_chunk$set(echo = TRUE, warning = FALSE, message = FALSE)
```

## El modelo SIR

Consideremos un modelo para describir la dinámica de un grupo de individuos de una población con exposición a una enfermedad que puede contagiarse entre los miembros de la población. Esto puede modelarse como un sistema dinámico denominado $SIR$ para una población de $N$ individuos en la que se considera la interacción entre un conjunto de $S$ individuos *suceptibles* de contraer la enfermedad, un conjunto $I$ de individuos *infectados* y uno conjunto $R$ de individuos *recuperados* de la enfermedad.

Este modelo tiene los siguientes supuestos:

* la probabilidades de infectarse son iguales para todos los individuos de la población;

* la población es homogénea, es decir que los riesgos de infectarse son iguales para toos los suceptibles y que los tiempos para recuperarse son iguales para todos los infectados; y

* el tamaño $N$ de la población es constante.

El modelo maneja los diferentes conjuntos $S$, $I$ y $R$ como si fueran compartimentos bien separados y considera que los individuos pueden pasr de uno a otro en el caso de que se enfermen (cambio $S\rightarrow I$) o que una vez enfermos se recuperen (cambio $I\rightarrow$). Ademas, se asume que un individuo no puede pasar del conjunto de suceptibles directamente al conjunto de recuperados.

Con estos supuestos y consideraciones, las ecuaciones diferenciales del modelo SIR son:
\[
\begin{aligned}
\frac{dS}{dt}&= -\beta \frac{I}{N} S\\
\frac{dI}{dt}&= \beta\frac{I}{N}S-\gamma I\\\
\frac{dR}{dt}&= \gamma I
\end{aligned}
\]
donde:

* N=S+R+I

* la cantidad $\beta\frac{I}{N}$ representa la razón con que las personas salen del compartimento S (se infectan);

* en la primera ecuación $dS$ representa el cambio debido a las personas que salen del compartimento $S$ (el signo negativo se debe a que las personas salen)

* en la segunda ecuación $dI$ representa el cambio debido a las personas que salen del compartimento $I$ (una parte se debe a las personas que del compartimento $S$ pasan al compartimento $I$, y otra parte se debe a las personas que salen del compartimento $I$ porque se recuperan);

* la cantidad $\gamma$ representa la razón con que las personas se recuperan.

```{r}
# PACKAGES:
library(deSolve)
library(reshape2)
library(ggplot2)

initial_state_values <- c(S = 999999, I = 1, R = 0)
parameters <- c(beta = 1, gamma = 0.1)
times <- seq(from = 0, to = 60, by = 1)   

sir_model <- function(time, state, parameters) {  
    with(as.list(c(state, parameters)), {
        N <- S+I+R 
        lambda <- beta * I/N
        dS <- -lambda * S                
        dI <- lambda * S - gamma * I   
        dR <- gamma * I                  
        return(list(c(dS, dI, dR))) 
    })
}

output <- as.data.frame(ode(y = initial_state_values, 
                            times = times, 
                            func = sir_model,
                            parms = parameters))
```


##  Gráficos de la evolución del sistema

```{r }

# Gráfico del modelo base
output_long <- melt(as.data.frame(output), id = "time")                  

ggplot(data = output_long, aes(x = time, y = value, colour = variable)) +  
  geom_line(linewidth = 1) +                                           
  xlab("Tiempo (días)")+                                         
  ylab("Número de individuos") +                                       
  labs(title = "Modelo SIR Básico", colour = "Subconjunto") +
  theme_minimal() +
  theme(legend.position = "bottom")

```
## Pregunta 1
Analizando el dataframe "output" encuentre el día en que el número de contagios es máximo.

```{r}
# Encontrar la fila con el valor máximo de infectados (I)
fila_max_I <- output[which.max(output$I), ]
dia_pico <- fila_max_I$time
max_infectados <- fila_max_I$I

cat("El pico de contagios ocurre en el día:", dia_pico, "\n")
cat("Número máximo de infectados:", round(max_infectados))
```
*Relación analítica en el máximo*:Para encontrar la relación entre los parámetros en el máximo de la curva de infección ($I$), analizamos la ecuación diferencial de $dI/dt$:$$ \frac{dI}{dt} = \beta \frac{I}{N} S - \gamma I $$En el punto máximo (el pico), la pendiente es cero ($dI/dt = 0$). Entonces:$$ 0 = I \left( \beta \frac{S}{N} - \gamma \right) $$ Para que esta multiplicación sea igual a cero, hay dos opciones:$I = 0$: Esto significaría que no hay infectados (lo cual es el inicio o el fin de la epidemia, pero no el pico).$\left( \beta \frac{S}{N} - \gamma \right) = 0$: Esta es la condición que ocurre justo en el pico de la curva. Como $I \neq 0$, debemos tener:$$ \beta \frac{S}{N} = \gamma \implies S = \frac{\gamma}{\beta} N $$
Sin embargo, si los valores de $\gamma$ y $\beta$ cambian, se verá afectada la curva por lo que el punto máximo cambiará

**Interpretación:** El máximo de contagios ocurre exactamente cuando el número de susceptibles ($S$) cae hasta el nivel $\frac{\gamma}{\beta}N$. A partir de este momento, como $S$ sigue disminuyendo, la tasa de recuperación supera a la de infección y la curva comienza a bajar.

## Pregunta 2 Reducción de Susceptibles
Analizando el dataframe encuentre después de cuántos días el número de "susceptibles" se reduce a la mitad.
```{r}
S_inicial <- initial_state_values["S"]
umbral_mitad <- S_inicial / 2

# Filtrar los tiempos donde S ya es menor o igual a la mitad
fila_mitad <- subset(output, S <= umbral_mitad)[1, ] # Tomamos el primer dato

cat("El número de susceptibles cae a la mitad aprox. en el día:", fila_mitad$time, "\n")
cat("Valor de S en ese día:", round(fila_mitad$S))
```
Fórmula analítica (Aproximación SI):
Si asumimos que al inicio la epidemia crece muy rápido y ignoramos momentáneamente la recuperación (comportamiento tipo logístico $SI$), la ecuación para $S$ es aproximadamente:
$$ \frac{dS}{dt} \approx -\beta \frac{S(N-S)}{N} $$
La solución analítica para $S(t)$ es la curva logística inversa:
$$ S(t) = \frac{N}{1 + \frac{I_0}{S_0} e^{\beta t}} $$
Queremos hallar $t$ cuando $S(t) = N/2$. Sustituimos y despejamos:
$$ \frac{N}{2} = \frac{N}{1 + \frac{I_0}{S_0} e^{\beta t}} \implies 2 = 1 + \frac{I_0}{S_0} e^{\beta t} \implies 1 = \frac{I_0}{S_0} e^{\beta t} $$
Tomando logaritmo natural:
$$ \ln(1) = \ln\left(\frac{I_0}{S_0}\right) + \beta t \implies 0 = \ln(I_0) - \ln(S_0) + \beta t $$
$$ t = \frac{\ln(S_0) - \ln(I_0)}{\beta} $$
## Pregunta 3 Variación de $\beta$ (Fuerza de infección)
Estudiamos la dinámica manteniendo $\gamma = 0.1$ y variando $\beta$.Valores de $\beta$: 0.1, 0.3, 0.7, 0.9, 1.2.
```{r}
betas <- c(0.1, 0.3, 0.7, 0.9, 1.2)
gamma_fijo <- 0.1
resultados_p3 <- list()

for(b in betas){
  pars <- c(beta = b, gamma = gamma_fijo)
  out <- as.data.frame(ode(y=initial_state_values, times=times, func=sir_model, parms=pars))
  out$beta <- as.factor(b)
  resultados_p3[[length(resultados_p3)+1]] <- out
}

data_p3 <- do.call(rbind, resultados_p3)

ggplot(data_p3, aes(x=time, y=I, color=beta)) +
  geom_line(size=1) +
  labs(title = "Dinámica variando Beta (Gamma = 0.1)", 
       y = "Infectados", color = "Beta") +
  theme_minimal()
```
*Relación necesaria*: Para que ocurra epidemia ($dI/dt > 0$ al inicio), se necesita que $\beta > \gamma$.Esto define el Número Reproductivo Básico: $R_0 = \frac{\beta}{\gamma} > 1$.En la gráfica, para $\beta=0.1$ (donde $\beta = \gamma$), la curva es plana o decrece (no hay epidemia). A medida que $\beta$ aumenta, el pico es más alto y ocurre más pronto.

##Pregunta 4 Variación de $\gamma$ (Recuperación)
Estudiamos la dinámica manteniendo $\beta = 1$ y variando $\gamma$.Valores de $\gamma$: 0.025, 0.2, 0.5, 1.
```{r}
beta_fijo <- 1
gammas <- c(0.025, 0.2, 0.5, 1)
resultados_p4 <- list()

for(g in gammas){
  pars <- c(beta = beta_fijo, gamma = g)
  out <- as.data.frame(ode(y=initial_state_values, times=times, func=sir_model, parms=pars))
  out$gamma <- as.factor(g)
  resultados_p4[[length(resultados_p4)+1]] <- out
}

data_p4 <- do.call(rbind, resultados_p4)

ggplot(data_p4, aes(x=time, y=I, color=gamma)) +
  geom_line(size=1) +
  labs(title = "Dinámica variando Gamma (Beta = 1)", 
       y = "Infectados", color = "Gamma") +
  theme_minimal()
```
*Análisis*:
Al aumentar $\gamma$ (recuperación más rápida), el pico de infectados disminuye.Si $\gamma = 1$, entonces $\beta = \gamma$ y $R_0 = 1$. En este caso (línea correspondiente a 1), no se observa un brote epidémico significativo.Nuevamente se confirma que para que exista una epidemia, la tasa de recuperación debe ser suficientemente baja comparada con la de infección: $\gamma < \beta$.
